【裁判字號】    88,上更(一),368
【裁判日期】    890502
【裁判案由】    損害賠償
【裁判全文】
臺灣高等法院民事判決                            八十八年上更(一)字第三六八號
    上  訴  人即
    附帶被上訴人  中華航空股份有限公司
    法定代理人    蔣洪彝
    訴訟代理人    趙信齋律師
    被上訴人即
    附帶上訴人    甲○○○              住台北市○○路○段一二三巷十號三樓
    訴訟代理人    羅瑩雪律師
右當事人間損害賠償事件，上訴人對於中華民國八十六年五月二十七日臺灣臺北地方
法院八十四年訴字第三四七號第一審判決提起上訴，附帶上訴人提起附帶上訴，經判
決後，由最高法院發回更審，本院判決如左：
      主      文
上訴駁回。
原判決關於駁回附帶上訴人後開第二項之訴部分，及該部分訴訟費用之裁判均廢棄。
附帶被上訴人應再給付附帶上訴人新臺幣柒萬玖仟貳佰柒拾柒元伍角。
第二審及發回前第三審訴訟費用，由上訴人負擔。
附帶上訴訴訟費用（確定部分除外），由附帶被上訴人即上訴人負擔。
      事      實
甲、上訴人即附帶被上訴人方面：
壹、聲明：
一、原判決不利於上訴人部分廢棄。
二、右廢棄部分，被上訴人在第一審之訴駁回。
三、對造之附帶上訴駁回。
貳、陳述：除與原審判決書記載相同者，予以引用外，補稱略以：
一、原判決認本件應適用日本法，但依我國涉外民事法律適用法之規定，侵權行為之
    準據法，除行為地法外，並須同時符合法庭地法之規定，關於損害賠償及其他處
    分之請求，尤以中華民國法律認許者為限，此觀同法第九條全文自明，故原判決
    有判決不適用法規或適用不當之違法。
二、航空器上之旅客及組員，與地面所屬國之關係，並不密切，不如以航空器登記國
    法為行為地法，較為合理且符實際，何況民用航空器降落於他國機場，應視為航
    空器登記國領土之延伸，故原判決關於行為地法之選擇，並不允當，且乏根據。
三、日本國法院並無航空運送合約內訂立賠償限額為違反公序良俗之見解，且依最近
    東京地方法院所為韓航ＫＥ○○七空難事件之判決為例，並無所謂日本國國內外
    航線已放棄賠償限額其事。
四、在日本國之實務，調查報告不能作為追究駕駛員責任之依據；而在我國，依民用
    航空法第九十二條第一項規定而訂頒之航空器失事調查處理規則第六條亦明定，
    調查報告不能作為航空損害賠償責任之依據，所以本件被上訴人所主張之侵權
    行為損害賠償責任，依我國法律規定，應無由成立。且本件調查報告係依據國際
    民航組織第十三號附約規定而製作，於報告內所載飛安建議，在加強或改進組員
    訓練之模式，其目的在預防爾後失事或意外事件之發生，而非指控過去在權責單
    位監督下所進行之組訓計劃有何違法或不當；而原判決及引述報告內容時，並未
    說明當時駕駛員在操作時其作為或不作為在法律上所設之行為準則為何；此外，
    飛安建議意旨在加強或改進組員訓練模式，而非指控過去在權責單位監督下所進
    行之組訓計劃有何違法或不當，且日本國民法第七百十五條第一項規定僱用人對
    受僱人之選任及其事業之監督已盡相當注意者，或即使盡相當注意，損害仍會產
    生者，毋須負賠償責任，故原判決以調查報告為本件判決唯一基礎，認定本件班
    機之機長，與副駕駛在執行其飛航職務上有過失，並認為被告對該班機機長與副
    駕駛上述飛航過失對於第三人負損害賠償責任，故亦有判決不適用法規或適用不
    當，且違反國際慣例，並非適法。
五、這架代號CI140載著宓西珠等二五六名旅客，連同機組人員在內，共有二七一人
    ，除其中七人於飛機在當地時間晚上八時十八分迫降名古屋機場時被彈出機外，
    送醫獲救外，其餘二六四人均於飛機起火後，葬身在機艙內，由這七名倖免於難
    的旅客，足證飛機係於落地後衝撞起火，而非在空中爆炸起火，停在機場之飛機
    ，不論屬何一國家之航空機，若非當地國之航機，則依國際法通例，即係他國領
    土之延伸。況該班機機票內附有適用中華民國民用航空法及航空客貨損害賠償辦
    法之通知，故對伊死亡之賠償額，自應適用民用航空法及航空客貨損害賠償辦法
    ，依該法第三條第一項第一款之規定，其賠償額最高不得超過新台幣（下同）一
    百五十萬元，又同法第八條規定，航空器使用人或運送人對其責任之限制，須向
    乘客為適當之通知，在客票上登載本辦法或作簡要說明者，視為已有適當之通知
    ，被上訴人為宓甯西珠之母，應與其他家屬同受該辦法上述賠償額之限制，殆無
    疑義。
六、本件縱適用侵權行為地法，因該機登記國為中華民國，仍應適用中華民國法律，
    被上訴人依中華民國民法第一百八十四條第一項、第一百八十八條起訴自應依該
    兩條規定，就其所主張之事實，負舉證責任，又民事訴訟法並無有關航空機發生
    事故之證據資料，不在伊掌握範圍內為由，得免去其責任之規定，自不得以此事
    故主張免責。故被上訴人之請求須其主張之侵權行為成立，始為合法，此在駕駛
    員方面，須其行為不法，依民法第一百八十四條規定應負侵權行為損害賠償責任
    ；在上訴人方面須有選任受僱人及監督其職務之執行，未盡相當注意之情事，始
    負連帶賠償責任，而被上訴人主張根據駕駛員在機艙內之對話，即可判認其有侵
    權行為責任云云，無非空言主張，實不足採  。
七、我國自民國（下同）六十三年修訂民用航空法增入第六十九條與第七十一條規定
    ，其增訂第六十九條之立法意旨，在規定航空器使用人或運送人對乘客之損害賠
    償責任，以別於同法第六十七條航空器失事對地面第三者所造成損害之賠償責任
    ，故此次增訂無非為本國航空公司與本國法院提供處理此類損害賠償事件之法律
    根據，但對一般搭乘國內外航機之乘客而言，並未對其在法律上之權利或義務有
    何增加或貶損。在此之前，有了第六十七條與第六十八條規定，已足以應付客觀
    情勢之需要，至於被上訴人所說的：「民用航空法第六十七條航空器所有人應負
    損害賠償責任之對象，並未排除航空器內（所搭載）之人員在內云云，純係沒有
    事實根據的推測之辭，不可採信。
八、由於我國涉外民事法律適用法第九條第二項明定：「侵權行為之損害賠償及其他
    處分之請求，以中華民國法律認許者為限」，民用航空法第六十九條、第七十一
    條以及其衍生之航空客貨損害賠償辦法有關運送人責任限制規定，即係上文所指
    中華民國法律上之限制，故不論原審對本事件適用何國法律，但依上揭涉外民事
    法律適用法之規定，仍應就民用航空法之有關規定，尤其是該法第六十七條與第
    六十九條之立法意旨以及各對本件訴訟是否適用加以判決，否則其判決並有判決
    不適用法規或適用不當之違法，應予廢棄。
九、被上訴人係因上訴人之乘客死亡而提起扶養權利損害賠償之訴，故伊與上訴人間
    之訴訟，有死亡乘客與上訴人間之契約關係貫串其間，所以仍有民用航空法第六
    十九條與第七十一條之適用。又由於上訴人亦係航空器所有人，故於適用於民用
    航空法第六十九條時，縱不適用該條對乘客之有限過失責任，但仍有依該法第七
    十一條適用衍生之航空客貨損害賠償辦法餘地。
十、民法第一百九十二條第二項，命加害人對於第三人所負之損害賠償範圍，即是最
    高法院在發回理由中所指「其扶養數額之多寡，應審酌被害人之身分、經濟能力
    及扶養權利人之身分、實際需要酌定之」，並不包括同法第二百十六條「以填補
    債權人所受損害及所失利益」在內，蓋所謂「已失之利益」，係以依通常情形或
    依已定之計劃、設備或其他特別情事，可得預期之利益而言，兩者性質不同，不
    可混為一談。
十一、有關宓西珠生前之收入，據其女李怡衢告稱一九九一年至一九九二年間月入平均
    美金二千元，一九九三年至一九九四年則不詳。關於其遺產，據鈞院自財政部取
    得之課稅資料觀察，其總值不過五百萬元，故被上訴人所為「宓西珠確有負擔其
    全部需要能力」之主張，並非有據，何況被上訴人所請求數額內，尚包括每月看
    護費三十六萬五千元，此為宓西珠生前未開支之費用，被上訴人將其列入請求數
    內，亦違反侵權行為賠償範圍以回復原狀為限之原則；況依我國民用航空法之子
    法即航空客貨損害賠償辦法之規定，運送人對乘客死亡之賠償，尚設有賠償限額
    。另被上訴人提起附帶上訴謂依大阪高院判決意旨「得以被害人給付之扶養數計
    算之」云云，並未提出判決原文為證，故其據此主張不論扶養義務人有幾人，附
    帶被上訴人應全額賠償，而不得依扶養義務人數刪減其原請求之數額，全屬無稽
    。
十二、附帶上訴人主張依內政部最近調整之台北地區女性居民簡易生命表，追加其平均
    餘命自八‧六四年至八‧九二年，惟內政部編印之簡易生命表，並無法律上之依
    據，其調查所得之數字，僅供人事及行政之用，而無限制人民財產權力之效力，
    故不能作為當事人間定分止爭之標準。另因附帶上訴人自八十五年四月起移民美
    國至洛杉磯依親即其子宓齊生活，其要求比照台北地區女性居民之平均餘命計算
    ，自其原來聲明五百十三萬一千二百四十一元擴張聲明為五百三十五萬九千二百
    六十三元，核屬無稽。
乙、被上訴人即附帶上訴人方面：
壹、聲明：
一、對造之上訴駁回。
二、原判決不利於上訴人部分廢棄。
三、前項廢棄部分，附帶被上訴人應再給付附帶上訴人七萬九千二百七十七元五角。
貳、陳述：除與原審判決書記載相同者，予以引用外，補稱略以：
一、上訴人於原審不僅自承其為失事航空器之所有人，且出售運送機票，顯亦為失事
    班機該次航程之運送人及使用人。且無論上訴人為失事航空器之所有人或使用人
    、運送人，皆應依民用航空法第六十七條負賠償責任，按依民用航空法第六十八
    條規定「航空器依租賃或借貸而使用者，關於前條所生之損害，由所有人與承租
    人或借用人負連帶賠償責任。」，上訴人即使僅為失事航空器之使用人而非所有
    人，其使用航空器之權源，必為租賃或借用，依前述法規，上訴人亦應依第六十
    七條負損害賠償責任。
二、原民用航空法第六十七條規定，應包括航空器失事，致乘客死傷之損害賠償責任
    ，蓋：
  (一)依民用航空法第二條第十五款規定，「航空器失事，係指自任何人員為飛航目的
    登上航空器時起，至所有人員離開該航空器時止，於航空器運作中所發生之事故
    ，直接對他人或航空器上之人，造成死亡或傷害，或使航空器遭受實質上之損壞
    或失蹤。」，條文中所指「航空器上之人」，應指乘客及機組人員，所稱「他人
    」，則為「航空器上之人」以外之人。本件航空器失事，造成乘客宓西珠死亡結
    果，與前述條款失事之定義完全相符。
  (二)民用航空法第六十七條規定「航空器失事致人死傷，．．．．，不論故意或過失
    ，航空器所有人，應負損害賠償責任。．．．．」，明文規定該條係指「航空器
    失事」之損害賠償責任，依前述條款定義，自包括因航空器發生事故直接對航空
    器上之乘客造成死亡情形。
  (三)民用航空法第六十七條所謂「航空器失事致人死傷」之「人」，並無文字指為乘
    客以外之第三人。按「未區分即有意不區分」之立法原理，此處之「人」自包括
    乘客在內。
  (四)再由立法沿革視之，四十二年制定民用航空法時，僅有第六十七條（原為第七十
    七條），章名訂為「失事及責任」，並無第六十九條規定，可知當初制定第六十
    七條本意係泛指所有航空器失事造成之任何損害，並未限制僅地面上第三人之損
    害，航空器所有人方應負損害賠償責任。是前述民用航空法修正草案總說明稱第
    六十七條僅係規定航空器失事對地面第三者所造成之損害賠償責任，顯係誤解。
三、至於民用航空法法第六十九條規定之「意外事故」，原則上應指航空器失事以外
    之意外事故，如認其時立法本意係將航空器失事包括在內，則原第六十七條因六
    十九條之增訂，與第六十九條即出現法條競合情形，惟第六十九條之適用範圍顯
    較前者為廣，依狹義規定優於廣義規定之原則，本事故仍應優先適用第六十七條
    。
  (一)飛機失事原因通常與乘客及第三人無關，卻往往造成乘客與他人之生命及財產上
    之嚴重損失，因此法律課以飛航器所有人較重責任，此所以第六十七條規定即使
    事故之發生係因不可抗力，亦應負責。而如為失事以外之其他意外事故，則包羅
    萬象，發生原因包括飛機遭劫或乘客因飛機搖晃而摔倒等等，可能與飛機或駕駛
    之狀況完全無關，且狀況亦不如前者嚴重，航空器運送人有人雖為經濟強者，可
    擔負較重之責任，仍不宜漫無限制，故有航空客貨損害賠償辦法賠償上限之規定
    。準此以解，第六十九條應指航空器失事以外之其他意外事故。
  (二)退一步言之，如認該條意外事故包括航空器失事在內，顯為二者法條競合，六十
    九條之範圍亦較第六十七條廣泛。
四、再者，如謂民用航空法第六十七條係限於航空器失事對地面上第三人之損害賠償
    ，本件乘客之損害賠償則應適用第六十九條，並受航空客貨損害賠償辦法賠償限
    額之限制，絕屬不公。按被失事飛機擊中之地面上第三人，與航空器所有人原無
    任何法律關係，航空器所有人對之無特別義務，而乘客搭乘飛機須購買機票，與
    航空公司間係有對價之法律關係，航空公司對乘客之安全維護之責任，應較對第
    三人為重。如飛機失事致第三人死傷，航空公司賠償責任尚無限制，豈有對曾付
    出對價之乘客，反加以限制之理？
五、縱使退一步假設本事故不應適用民用航空法第六十七條，而應適用第六十九條，
    亦不受航空客貨運損害賠償辦法賠償限額之限制，蓋：
  (一)依航空客貨運損害賠償辦法第六條規定：「航空器使用人或運送人因故意或重大
    過失致生客貨之損害者，其賠償責任不受本辦法最高賠償額之限制。航空器使用
    人或運送人對其受僱人或代理人執行職務時之故意或重大過失，應與自己之故意
    或重大過失負同一責任」，如前所述，本件飛機失事之原因可歸納為二：一為上
    訴人訓練考核駕駛員不當；一為駕駛員操作錯誤。上訴人均難脫重大過失之責，
    其賠償責任仍不適用前述限制。
  (二)民用航空法之制定與修正，多參考航空運送業者之意見，業者自然亟思減免自身
    之賠償責任，對身為消費者之乘客極為不公，此由六十二、六十三年修正時，立
    法院交通、司法委員會邀請多位業者（包括上訴人公司在內）座談，聽取其彼等
    意見外，更至當時獨占本國航空業市場之上訴人公司進行所謂考察及了解，其立
    法意旨及內容，多處偏頗航空業者，在預料之中。
  (三)再者，此項賠償辦法係六十三年八月發佈，七十一年六月修正，距今已十餘年，
    物價較當時飛漲甚多，參諸目前生活水準，原賠償額上限一百五十萬元，不僅已
    是過低，遑論無論是國際空難或國內航空器失事造成旅客死亡者，賠償金額均高
    出前述限額數倍不止，均顯示該項限額之不合理。
六、扶養費用之賠償金額，日本民法並無按扶養義務人之人數刪減之規定或案例。且
    參照昭和三五年八五五號同三七年十月卅日大阪高判決意旨「就因侵權行為而死
    亡之被害人，其妻子對加害人基於喪失應得扶養利益所主張之損害賠償請求，係
    以『得接受被害人給付之扶養金額』計算之」，本案附帶上訴人於原審提出請求
    損害賠償金額，僅係被害人宓西珠生前實際給付附帶上訴人扶養費用易於舉證之
    部分，亦即附帶上訴人「得接受宓西珠給付之扶養金額」，參諸前述日本實務見
    解，附帶被上訴人應全額賠償。至於附帶上訴人是否另有扶養義務人﹖其他扶養
    義務人是否曾給付其他方面之扶養費用﹖以及給付金額如何﹖等等，與此無關。
    原審依扶養義務人數刪減附帶上訴人請求金額之一半，顯有不符。
七、被害人宓西珠為附帶上訴人十月懷胎所生，附帶上訴人雖尚有一子，然早已遠居
    美國；長期以來，附帶上訴人皆係被害人親自照顧，且被害人與其夫感情破裂分
    居多年，子女復皆在美求學，獨自在台經營公司，工作之餘，母女二人相依相伴
    ，感情之深，非筆墨所能形容。近幾年因附帶上訴人身體不佳，宓西珠必須工作
    ，又不放心讓附帶上訴人單獨與看護相處，方設法安排附帶上訴人住進台北市政
    府安養中心。名古屋空難使附帶上訴人於古稀之年遭逢喪女劇變，傷痛不已，不
    僅身體健康大受影響，罹患糖尿病併視網膜、腎臟及自主神經病變等，須住院治
    療，體力因而衰退許多，精神至今仍無法振作，眼睛更因長時間思女流淚而視力
    大為減退，創痛猶難以平復。原審判決區區五十萬元慰藉金，顯然過低。
八、附帶上訴人以被害人母親身分，請求附帶被上訴人賠償損失，係一獨立之請求權
    ，與附帶被上訴人是否已給付被害人第一順位繼承人其他賠償無關，原審以附帶
    被上訴人已對其他被害人賠償為由，減低應給付附帶上訴人之慰藉金，洵無理由
    。且附帶被上訴人為本國航空業之泰斗，對於飛航人員之訓練、飛安之維護，均
    應有較高之期許，附帶被上訴人竟因多項嚴重疏失，造成此悲慘之空難事件，令
    附帶上訴人老景淒涼，不應僅判令附帶被上訴人給付五十萬元慰藉金。
九、附帶上訴人係民國元年元月二十二日生，於八十三年四月廿六日宓西珠遇難時，
    為八十二歲。因附帶上訴人於八十四年元月十八日起訴時，內政部之簡易生命表
    只印發至八十二年度，爰暫依該年度之生命表，計算附帶上訴人之餘命為八．六
    四年（八年七個月二十日）如今該表內政部已編印至八十三年度，依此台北市女
    性八十二年歲平均餘命為八．九二年（八年十一個月一日），故附帶上訴人得請
    求賠償扶養費用之年數增加○．二八年。另附帶上訴人起訴時主張自八十五年起
    扣除期前利息，訴訟進行年餘後之八十五年四月九日擴張訴之聲明，改由八十六
    年度起扣除期前利息，如今又逾年餘，爰再擴張請求改自八十七年起扣除期前利
    息，各年度給付額應扣除之期前利息亦再各減少一年。前述平均餘命增加及期前
    利息減少後，附帶上訴人請求賠償之扶養金額增為三百九十八萬二千二百五十八
    元。
十、再依民法第二百一十三條，負損害賠償責任，除法律另有規定或契約另有訂定外
    ，應回復他方損害發生前之原狀。所謂回復原狀，於本案情形，指被上訴人因宓
    西珠死亡而減少之被扶養權益之損失，應由上訴人補償。宓西珠生前經濟狀況良
    好，對被上訴人又極其孝順，由其為被上訴人一人負擔雙人房費用，可見一斑。
    被上訴人所得請求之扶養費用總額，包括上訴人因身體狀況需要之看護費用，參
    照學者史尚寬之主張「扶養之需要，不以衣食住行之費用為限，及於全部生活需
    要，包括疾病扶養」極明。宓西珠突然死亡，被上訴人遭受重大打擊，數度昏厥
    ，健康更加惡化，視力衰退，行動亦更困難，檢查發現係糖尿病併發視網膜、腎
    臟及自主神經病變，必須日夜專人看顧，每日注射胰島素二次，有榮總診斷證明
    書可證。住院期間（八十三年十一月二十七日至八十四年元月七日）僱請日夜兩
    班看護，於出院後亦未間斷。八十六年四月初被上訴人赴美就醫，依然續僱看護
    ，有被上訴人提出之經公證之看護費證明、醫師證明可稽，足證被上訴人平日行
    動不便、視力不良，確有看護必要，此亦為原審所審認之事實。被上訴人年事已
    高，所患又均係器官退化病變等長期慢性疾病，至多維持不再惡化，全無改善之
    可能。看護之需要勢必終身無法免除。如宓西珠在世，以其照顧被上訴人不虞餘
    力及給付被上訴人一切安養、醫療費用之孝心與經濟能力，必會支付此項看護必
    要費用。因其去逝，此項看護費用成為被上訴人之實際損害，且此項看護費必然
    隨通貨膨脹，逐年上漲，被上訴人之計算表以目前為準，並扣除期前利息，日後
    必定不敷需要。故自八十四年四月二十六日起至八十六年六月十六日已到期之看
    護費用，被上訴人自得一併請求。原審認定上訴人應支付被上訴人該段期間之看
    護費，並無不當。
十一  事實上，依民法第一千一百十九條規定，扶養之程度依受扶養權利者之需要，與
    負扶養義務者之經濟能力及身分定之，日本實務，亦有類似規定，其認扶養之程
    度，視扶養權利人之需要、扶養義務人之資力及其他一切情形而定，故計算扶養
    請求權受侵害之損害賠償金額時，亦應斟酌死者及請求賠償之遺族之推定生存時
    間、二者間之身份關係、家庭情形、被害人之身分、職業資產收入、當地之經濟
    狀況及其他諸事項（大判大 3.10.29），需要受扶養期間應比較考量死者與遺族
    二者之推定生存時期而決定（大判大5.9.16民錄 22.1796），而依實務及學者之
    主張，被上訴人得請求者尚包括適度之安慰娛樂費及權利人之埋葬費等，被上訴
    人因年事已高，加上舉證困難，為免訴訟拖延，均未列入，已自動為極大程度之
    縮減，如連基本生活所需之看護費用尚被刪減，顯不合情理，亦與前揭規定及實
    務見解相悖。
十二  附帶上訴人請求之精神損害賠償金仍為一百三十七萬七千零五元，加更正後之扶
    養費用，附帶被上訴人應賠償五百三十五萬九千二百六十三元，減除原審判決附
    帶被上訴人應給付之二百三十七萬七千一百一十八元部分，附帶被上訴人應再給
    付附帶上訴人二百九十八萬二千一百四十五元。
      理      由
一、被上訴人起訴主張：伊女宓西珠於八十三年四月二十六日搭乘上訴人ＣＩ一四０
    號班機由台北飛往日本，因上訴人駕駛員之訓練不足，操作失誤，致飛機於名古
    屋機場失速墜毀，宓西珠當場罹難；伊係宓西珠之母，為受宓西珠生前扶養之人
    ，自八十一年七月起由宓西珠安排進住台北政府社會局老人自費安養中心，該安
    養中心每月服務及維護費八千九百六十元，伙食費三千元，均由宓西珠支付，宓
    西珠並不定額支付伊所需看護費、醫藥費、零用金等；宓西珠亡故後，伊自八十
    三年十一月二十七日起至八十四年一月七日因病住院，住院期間支出醫藥費三千
    七百十元及看護費三萬九千元，因依醫師診斷，伊出院後仍需看護照顧，依最保
    守估計一天一千元，一年費用為三十六萬五千元；爰以前開安養中心每月服務及
    維護費八千九百六十元，伙食費三千元，及伊所需一年看護費三十六萬五千元為
    基準計算，伊每年生活基本費用為五十萬八千五百二十元；伊生於民國一年一月
    二十二日，於宓西珠遇難時，年八十二歲，依內政部統計處編印之八十三年度簡
    易生命表為據，伊可能生存之餘命為八．九二年；因本件為涉外民事事件，爰依
    我國及日本國有關侵權行為之法則，請求上訴人應賠償扶養費損失三百七十五萬
    四千二百三十六元，精神慰撫金一百三十七萬七千零五元等情（被上訴人於原審
    請求上訴人給付五百一十三萬一千二百四十一元，原審判命上訴人給付二百三十
    七萬七千一百十八元，並駁回被上訴人其餘之訴，上訴人就其敗訴部分提起上訴
    ，被上訴人亦提起附帶上訴，聲明求為命上訴人再給付伊二百九十八萬二千一百
    四十五元；本院前審維持原審所為上訴人敗訴部分判決，駁回上訴人之上訴，就
    附帶上訴部分，則判命上訴人再給付七萬九千二百七十七元五角，駁回被上訴人
    其餘附帶上訴。上訴人就其敗訴部分提起第三審上訴，由最高法院發回本院，被
    上訴人就其附帶上訴敗訴部分，未據聲明不服，此部分已告確定）。上訴人則以
    ：被上訴人之女宓西珠之死亡發生於航空器客艙內，因本件發生空難航空器之登
    記國為我國，故本件侵權行為應視為發生於我國，適用我國法律，而依我國民用
    航空法第六十九條、第七十一條及航空客貨損害賠償辦法之規定，伊對乘客即宓
    西珠之死亡應負之損害賠償額之上限為一百五十萬元，伊業已給付宓西珠之第一
    順位繼承人（即宓西珠之夫及子女）三百四十二萬元，已逾法定賠償額之上限，
    被上訴人不得更行請求賠償；縱認本件侵權行為地在日本國，則依我國涉外民事
    法律適用法第九條規定，本件侵權行為之準據法除行為地法外，並須符合法庭地
    法之規定；再被上訴人之請求須其主張之侵權行為成立，始為合法，即須有駕駛
    員行為不法及上訴人選任受僱人及監督其職務之執行未盡相當注意之情事，被上
    訴人始得向上訴人請求賠償，且依我國航空器調查處理規則第六條規定及國際慣
    例，航空器失事調查報告不得作為航空損害賠償責任之依據，被上訴人不得以本
    件失事報告遽認駕駛員有侵權行為；並被上訴人之請求損害賠償額缺乏依據，及
    被上訴人尚有一子宓齊應負扶養義務等語，資為抗辯。
二、首按，被上訴人主張伊女宓西珠於八十三年四月二十六日搭乘上訴人ＣＩ一四０
    號班機由台北飛往日本，該班機於日本國名古屋機場因失速墜落致宓西珠因而死
    亡之事實，有屍體檢驗書及空難事故調查報告書在卷可稽，因本件空難事故發生
    於日本國領域，故本件為一涉外民事事件；又，因被上訴人係本於侵權行為法律
    關係請求上訴人賠償損害，爰依被上訴人主張之原因事實，並比較本事件相關國
    家之法律，即我國民法第一百八十四條第一項（法庭地法）及日本國民法第七百
    零九條：「因故意或過失侵害他人權利者，對於因此所生之損害，負賠償責任。
    」（行為地法）之規定觀之，認本件應定性為侵權行為損害賠償事件，而應適用
    我國涉外民事法律適用法第九條之規定以定被上訴人之請求有無理由，合先說明
    。
三、次按，「關於由侵權行為而生之債，依侵權行為地法。但中華民國法律不認為侵
    權行為者，不適用之。侵權行為之損害賠償及其他處分之請求，以中華民國法律
    認許者為限。」涉外民事法律適用法第九條定有明文。被上訴人依侵權行為法律
    關係請求上訴人賠償損害有無理由，詳下述之。
四、查，被上訴人主張伊女宓西珠於八十三年四月二十六日搭乘上訴人ＣＩ一四０號
    班機由台北飛往日本，該班機於日本國名古屋機場降落時因失速墜落致宓西珠因
    而死亡之事實，有屍體檢驗書及空難事故調查報告書在卷可稽，已如前述，復為
    上訴人所不爭執，被上訴人此部分之主張，堪信為真實。因本件航空機之失事地
    點在日本國名古屋機場，故本件涉外事件之侵權行為地應為日本國，上訴人謂因
    宓西珠之死亡發生於航空器客艙內，而本件發生空難航空器之登記國為我國，故
    本件侵權行為應視為發生於我國領域云云，為不足採。
五、次就本事件依日本國及我國法規是否均構成侵權行為部分述之：
  (一)按，日本國為一九二九年在華沙簽署之「國際航空運送統一規則公約」 (Con-
    vention for the Unification of Certain Rules Relating to Internation-
    al Transportation by Air）及一九五五年在海牙簽署之「修正一九二九年十月
    十二日在華沙簽署國際航空運送統一規則公約議定書」 (Protocal to Amend
    the Convention for the Unification of Certain Rules Relating to In-
      ternational Carriage by Air signed at Warsaw on 12 October 1929）之
    締約國之一，依日本國之法規，有關國際航空運送事故所致之旅客死傷賠償責任
    ，原應適用上開國際公約之規定，惟因本件航空運送之航程為台北至日本名古屋
    ，而我國非上開國際公約之締約國，不符合上開「海牙議定書」有關「國際運送
    」之規定（按依「海牙議定書」第一條之規定，國際運送航程之出發地或到達地
    有一非在締約國領域即非屬該議定書所稱之「國際運送」），故本事件無上開國
    際公約之適用，而應適用日本國民法規定；又因本事件無上開國際公約之適用，
    故本事件亦無上開國際公約有關運送人賠償責任限額規定之適用，先予說明。
  (二)次按，有關被上訴人本於侵權行為法律關係請求上訴人賠償損害所應適用之日本
    國民法，其第七百零九條規定：「因故意或過失侵害他人權利者，對於因此所生
    之損害，負賠償責任。」第七百十九條第一項規定：「因數人共同之不法行為加
    損害於他人者，每人連帶負其賠償責任。不能知悉共同行為人中孰為加損害人時
    ，亦同。」第七百十五條第一項規定：「為事業之故而使用他人者，對於被用人
    因其事業之執行所加於第三人之損害負賠償責任。但使用人就被用人之選任及其
    事業之監督已盡相當注意時，或盡相當注意仍會發生損害時，不在此限。」依上
    開日本國民法第七百零九條之規定，侵權行為損害賠償事件本應由請求賠償人就
    加害人之故意、過失負舉證責任，惟如本件因航空機事故致生損害之情形，有關
    航空機發生事故之證據資料均非在請求權人掌握範圍內，如責由請求權人負舉證
    責任，未免失之嚴苛，爰參酌日本國大審院大正九年四月八日判決要旨（日本國
    大審院民事判決錄二六輯四八二頁）：「故意或過失為一般不法行為之構成要件
    ，故應由賠償請求人之原告負擔證明其存在之責任；但如已經證明應可得推斷故
    意或過失之事實時，認其已盡舉證責任，以被告未提出其不存在之反證為限，認
    定其故意或過失並無妨礙。」，及日本國「自動車損害賠償保障法」第三條有關
    車輛事故之加害人應負賠償責任，惟於其舉證證明免責事由時免負賠償責任之規
    定等情，認本件被上訴人之舉證責任，於其舉證證明可得推斷航空機駕駛人故意
    或過失之事實時，即可認其已盡舉證責任，而應由上訴人就其免責事由即航空機
    駕駛人無故意或過失之事實負舉證責任（另，依日本國民法第七百十五條第一項
    之規定，上訴人就其使用人之免責事由應負舉證責任，乃屬當然）；蓋以有關本
    件航空機事故之證據資料，上訴人較被上訴人顯易獲得，且自上開日本國「自動
    車損害賠償保障法」第三條之規定觀之，車輛事故之加害人原則上應負賠償責任
    ，惟於其舉證證明免責事由時始免負賠償責任，則舉輕以明重，本件課由上訴人
    就駕駛人無故意或過失之事實負舉證責任，應無不當。
  (三)查，依原審卷內交通部民用航空局八十五年七月二十四日標準四（八五）字第一
    ０五一五號函所附由日本、法國及我國於八十五年七月十九日同時發佈之「中華
    航空公司B-1816機名古屋失事報告書」之記載，航空事故調查委員會認為本件航
    空機之失事，是因下列所述各節之連鎖或複合原因所導致：
    1.副駕駛誤觸重飛撥桿。
    2.在重飛模式未解除情況下接上自動駕駛儀而繼續進場。
    3.為了要繼續進場，雖然操縱盤很重，副駕駛仍在機長指示之下一直繼續往下推
      。
    4.水平安定調整面與升降舵的相反操作，導致超過水平安定調整面容許之調整範
      圍。
    5.該機在異常的超出水平安定調整面容許範圍的過程中，沒有直接又積極的警告
      功能。
    6.機長和副駕駛對飛行指導儀之模式變更及自動駕駛儀的功能，欠缺瞭解。
    7.機長在進場過程中，判斷不適當，取代操縱時機過晚，無法執行適當的處置。
    8.失速保護功能在異常的超出水平安定調整面容許範圍狀況下，未適當地整合而
      發生作用，導致機頭突然抬高，使駕駛員減少了選擇改正操作的方法，與改正
      操作時間。
    9.機長和副駕駛在接替操作後，對當時飛機情況之掌握，以及對不正常狀態之改
      正操作，均不恰當。
    10.機長與副駕駛間的組員協調不適切。
    11.該機對技術通報SB-A000-00-0000未作修改。
    12.飛機製造廠對技術通報SB-A000-00-0000未以最高優先的MANDATORY（列管、強
      制執行）頒佈。
  (四)依上述「失事報告書」之記載，失事原因一至四項、六、七、九、十項堪認係航
    空機駕駛人之事由，本院認本件可得推斷航空機駕駛人過失之事實，已然明顯，
    堪認被上訴人已盡其舉證責任，而應由上訴人就其免責事由即航空機駕駛人無過
    失之事實及上訴人作為使用人之免責事由負舉證責任；然查，上訴人所提出之本
    件航空機正駕駛及副駕駛之資歷、體格檢驗證書，並不足以證明本件航空機駕駛
    人就事故之發生無過失之情事，本件航空機正、副駕駛就被害人宓西珠之死亡應
    依日本民法第七百零九條、第七百十九條第一項之規定負共同侵權行為責任。又
    ，上訴人為本件航空機正、副駕駛之使用人，上訴人亦未舉證證明其就選任被用
    人及事業之監督已盡相當注意或縱盡相當注意仍不免發生損害，上訴人就本件航
    空機駕駛人之侵權行為，應依日本國民法第七百十五條第一項之規定負賠償責任
    。另，雖依國際民航組織第十三號特約之規定，調查失事或意外事件之根本目的
    ，在預防失事或意外事件之發生，不在追究過失或責任（原審卷二五０至二五二
    頁）；惟航空機失事報告亦屬航空機失事經過之事實敘述，被上訴人引以為推斷
    航空機駕駛人過失之依據，並無不合，否則如限制被上訴人不得引以為舉證之依
    據，則無異阻絕被上訴人舉證之途，蓋以有關航空機發生事故之證據資料均非在
    被上訴人掌握範圍內，而為上訴人所掌握，本院認被上訴人以航空機失事報告為
    證據資料，作為推斷航空機駕駛人就事故之發生應負過失責任之事實依據，而上
    訴人則因未能舉證證明航空機駕駛人無過失及上訴人作為使用人之免責事由故應
    負賠償責任，並非以上開航空機失事報告直接作為認定航空機駕駛人應負過失責
    任之依據，與上開國際民航組織第十三號特約之規定並不相悖，附此說明。
  (五)本項就上訴人依我國法規規定要否負侵權行為賠償責任述之。按，依我國民用航
    空法第六十七條：「航空器失事致人死傷，或毀損動產不動產時，不論故意或過
    失，航空器所有人應負損害賠償責任。其因不可抗力所生之損害，亦應負責。自
    航空器上落下或投下物品，致生損害時亦同。」之規定，我國就航空器失事致人
    死傷所生之損害賠償採無過失責任主義，嗣民用航空法於六十三年間修訂時，增
    訂第六十九條：「乘客於航空器中或於上下航空器時，因意外事故致死亡或傷害
    者，航空器使用人或運送人應負賠償之責。但因可歸責於乘客之事由，或因乘客
    有過失而發生者，得免除或減輕賠償。」之規定，依行政院民用航空法修正草案
    總說明之記載，其增訂第六十九條之立法意旨，係規定航空器使用人或運送人對
    乘客之損害賠償責任，以別於同法第六十七條航空器失事對地面第三者所造成之
    損害賠償責任（見立法院公報第六十二卷第九十二期第六六頁），本件係乘客於
    航空器中，因意外事故致死亡，揆諸前開說明，自應適用民用航空法第六十九條
    之規定。被上訴人主張應適用民用航空法第六十七條之規定，自不足採。次按，
    我國民用航空法第六十七條之規範對象為航空器所有人，至同法第六十九條之規
    範對象則為航空器使用人、運送人，惟上訴人係系爭失事ＣＩ１４○班機之所有
    人，且為該班機之運送人，為上訴人所自承（見本院卷第七一、八七頁），而航
    空器運送人就旅客之死亡、傷害，應負通常事變責任，除非能證明該造成損害之
    原因事故為不可抗力或因旅客之過失所致者外，不問航空器運送人有無故意過失
    ，皆應負損害賠償責任，上訴人既未能舉證證明此次事故為不可抗力或因旅客之
    過失所致者，本事件依我國法規應構成侵權行為，上訴人應負損害賠償責任。
  (六)依上所述，本事件依日本國及我國法規規定均應構成侵權行為。
六、本事件依日本國及我國法規規定均應構成侵權行為，已如前述，被上訴人依侵權
    行為法律關係請求上訴人賠償損害，核屬正當，惟被上訴人請求上訴人賠償之數
    額應否准許，詳下述之。
  (一)按，依日本國民法第八百七十七條第一項規定：「直系血親及兄弟姊妹，互負扶
    養義務。」被上訴人生於民國一年，於八十三年間本件空難事故發生時，年八十
    二歲，且自八十一年七月間起由宓西珠安排進住台北市政府社會局老人自費安養
    中心，有住用契約書可憑（原審卷一二至一六頁），自屬須受扶養之人，宓西珠
    因本件空難事故死亡，被上訴人因之喪失原受宓西珠扶養之權利，自受有該部分
    扶養費之損害，被上訴人得依日本國民法第七百零九條規定請求上訴人賠償損害
    （參原審卷三四八頁、三五二頁背頁），先予說明。
  (二)次就被上訴人主張以前開安養中心每月「服務及維護費」八千九百六十元，伙食
    費三千元，及一年需看護費三百六十五萬元為基準，被上訴人每年生活基本費用
    為五十萬八千五百二十元請求賠償有無理由部分述之。按，依日本國民法第八百
    七十九條：「關於扶養之程度或方法，當事人間未達成協議或無法達成協議時，
    由家庭裁判所考量扶養權利人之需要、扶養義務人之資力及其他一切情事後定之
    。」之規定觀之，被上訴人之扶養費賠償請求，得依被上訴人之需要、其扶養義
    務人之資力及其他一切情事定之。查，被上訴人自八十一年七月間起進住台北市
    政府社會局老人自費安養中心（下稱安養中心），已如前述，該安養中心每月「
    服務及維護費」單人套房平均為六千二百七十元（(5,740+5,540+7,000+6,800)
    ÷4=6,270），有收費標準表在卷可憑（見原審卷一第十四頁），被上訴人所居
    住者雖為雙人雙間套房，惟因被上訴人為單人居住，其所主張所須之「服務及維
    護費」，應核減為單人套房費用六千二百七十元為適當，連同伙食費三千元，被
    上訴人住於安養中心每月基本生活費用為九千二百七十元。又，被上訴人自八十
    三年十一月二十七日起至八十四年一月七日因糖尿病併視網膜、腎臟及自主神經
    病變住院，住院期間支出看護費三萬九千元、醫藥費三千七百十元，業據榮民總
    醫院診斷證明書、住院收據及同醫院病患陪伴服務中心收據在卷可憑（見原審卷
    一第十八、十九、二一頁），復為上訴人所不爭執，被上訴人此部分看護費、醫
    藥費之支出，堪信為真實；而被上訴人並未提出八十三年四月二十六日至八十三
    年十一月二十六日止支付看護費用之證明，足見此期間並無實際支付每日一千元
    看護費之生活需求。另依醫師診斷，被上訴人行動不便，需人照料，並宜繼續藥
    物治療等情，有榮民總醫院診斷證明書附卷可憑（見原審卷一第十八頁），且被
    上訴人於八十五年四月間亦曾因病走美就醫，曾支出看護費十九萬八千元、醫藥
    費二萬零三百六十元，亦據被上訴人提出看護費、醫藥費收據附卷可考（見原審
    卷二第二九四至三○二頁），甚而醫師亦開具證明被上訴人「視力嚴重衰退，同
    時須定時注射胰島素，因此必需要有專人看護」，亦有證明書在卷足憑（見原審
    卷二第三○三、三○四頁），本院審酌被上訴人已屆高齡及其疾病狀況確需專人
    照顧，被上訴人主張其出院後仍需看護照顧，依最保守估計一天一千元，一年費
    用為三十六萬五千元，堪認為正當。再，被上訴人現雖已不在前開安養中心居住
    ，惟因被上訴人曾居住安養中心，上開本院所核定被上訴人於安養中心每月九千
    二百七十元之基本支出數額可供作為認定維護被上訴人基本生活費用之依據，則
    連同一年所須看護費用三十六萬五千元，本院認定被上訴人於八十四年一月八日
    出院後，一年所須基本生活費用合計為四十七萬六千二百四十元，徵諸被上訴人
    個人之年齡、身體狀況等具體情事，及現今社會經濟狀況、生活水準等情狀，及
    宓西珠生前為寶昇有限公司執行業務股東，遺產有不動產及寶昇有限公司股份價
    額四百萬元等合計五百八十七萬一千四百八十六元一角，有宓西珠戶籍謄本（見
    原審卷一第八三頁）及財政部台北市國稅局檢送之宓西珠繼承人申報遺產稅之申
    報書在卷可按（本院前審卷第一○八至一一一頁）；暨被上訴人另有一扶養義務
    人即其子宓齊在美國加州洛杉磯大學任職教授（經上訴人陳述在卷），以被上訴
    人之扶養義務人之資力，亦堪認有資力足以支付上開被上訴人所須之基本生活費
    用，從而，被上訴人於八十四年一月八日出院後一年所須之基本生活費用計為四
    十七萬六千二百四十元，堪認為正當。
  (三)再按，被上訴人生於民國一年，於宓西珠遇難時，年八十二歲，依內政部統計處
    編印之八十三年度簡易生命表為據，被上訴人可能生存之餘命為八．九二年（按
    ，被上訴人現雖未居住國內，惟因被上訴人為我國國民，自得適用國內簡易生命
    表推算其可能生存之餘命，附此說明），則計算至本件言詞辯論終結日即八十九
    年四月十八日止，按實務上所採之霍夫曼計算式扣除未到期部分之期前利息，被
    上訴人所須之扶養費即被上訴人之基本生活費用及其曾經支出之看護費、醫藥費
    用，合計為三、九一二、七九一元。其計算方式如左：
    1.被上訴人已到期之基本生活費用部分：
      (1)住院看護費三萬九千元。
      (2)醫藥費三千七百十元。
      (3)自八十三年四月二十六日起至八十四年一月七日止，計八月十四日（即8.47
        月，0.70年，小數點二位數以下四捨五入，下同），共計七萬八千五百十七
        元：
        9,270元×8.47=78,517元（元以下四捨五入，下同）
      (4)八十四年一月八日起至八十九年四月十八日止，計五年三月十日（即5.44年
        ），共計二百五十九萬零七百四十六元：
        476,240元×5.44=2,590,746元
    2.被上訴人未到期即二．七八年（8.92-0.7-5.44=2.78）之基本生活費用部分，
      計一百二十六萬七千四百九十九元：
      476,240元×1.952381+476,240元×0.909091×0.78=1,267,499元
    3.上述已到期及未到期之費用三、七一０元，合計為三百九十七萬九千四百七十
      二元。
      1,267,499元+2,590,746元+78,517元+3,710元+39,000元=3,979,472元
  (四)查，被上訴人育有女宓西珠及子宓齊二人，即被上訴人之扶養義務人有宓西珠及
    宓齊二人，被上訴人上開所須之扶養費用自應由宓西珠及宓齊二人均分，計算結
    果，被上訴人所得請求因宓西珠之死亡所喪失之扶養費損失應為一百九十八萬九
    千七百三十六元（3,979,472÷2 = 1,989,736）。被上訴人雖提起附帶上訴，謂
    日本國民法無按扶養義務人之人數刪減扶養費用之規定，主張不應刪減被上訴人
    請求之扶養費用二分之一云云；惟查，參諸日本國民法第八百七十八條前段：「
    負扶養義務者有數人存在之情形，關於應為扶養者之順序，於當事人間未達成協
    議，或無法達成協議時，由家庭裁判所定之。」及日本國民法第八百七十九條：
    「關於扶養之程度或方法，當事人間未達成協議或無法達成協議時，由家庭裁判
    所考量扶養權利人之需要、扶養義務人之資力及其他一切情事後定之。」之規定
    ，被上訴人之扶養義務人既有宓西珠及宓齊二人，自得由法院定其扶養之方法，
    本院審酌宓西珠生前之職業、資力及宓齊之職業等情，認被上訴人所須之扶養費
    用應由宓西珠及宓齊二人均分，符合上開日本國法律之規定，被上訴人即附帶上
    訴人之主張為無理由，核不足採。
  (五)再按，「侵害他人生命者，對於被害人之父母、配偶及子女，雖非侵害其財產權
    ，亦應賠償損害。」日本國民法第七百十一條定有明文。被上訴人高齡喪女，精
    神上自受相當痛苦，爰審酌被上訴人高齡喪女所受痛苦程度及上訴人之資力等情
    狀，認以令上訴人賠償被上訴人精神上損害五十萬元為適當。
  (六)依上所述，被上訴人依日本國法規規定得請求上訴人賠償之金額，計喪失扶養費
    之損失一百九十八萬九千七百三十六元及精神上損害五十萬元，合計二百四十八
    萬九千七百三十六元。而上開被上訴人請求上訴人損害賠償之金額，依我國民法
    第一百九十二條第二項：「被害人對於第三人負有法定扶養義務者，加害人對於
    該第三人亦應負損害賠償責任。」及民法第一百九十四條：「不法侵害他人致死
    者，被害人之父、母、子、女及配偶，雖非財產上之損害，亦得請求賠償相當之
    金額。」之規定，均為我國法律所認許；上訴人復未舉證證明被上訴人有財產足
    以維持生活，被上訴人請求上訴人賠償損害，於二百四十八萬九千七百三十六元
    範圍內，為有理由，應予准許。惟被上訴人除原審判命上訴人給付二百三十七萬
    七千一百十八元外，僅請求上訴人再給付七萬九千二百七十七元五角，二者合計
    為二百四十五萬六千三百九十五元五角，自應以被上訴人之請求為準。
  (七)上訴人雖抗辯本事件應適用我國民用航空法第六十九條、第七十一條及航空客貨
    損害賠償辦法之規定，即上訴人對乘客宓西珠之死亡應負之損害賠償額之上限為
    一百五十萬元，因上訴人業已給付宓西珠之第一順位繼承人即宓西珠之夫及子女
    三百四十二萬元，已逾法定賠償額之上限，故被上訴人不得更行請求賠償等語。
    惟按「航空器使用人或運送人因故意或重大過失致生客貨之損害者，其賠償責任
    不受本辦法最高賠償額之限制。航空器使用人或運送人對其受僱人或代理人執行
    職務時之故意或重大過失，應與自己之故意或重大過失負同一責任」，航空客貨
    運損害賠償辦法第六條定有明文。經查：造成本件航空機失事之十二項理由中，
    有(1)副駕駛誤觸重飛撥桿(2)在重飛模式未解除情況下接上自動駕駛儀而繼續進場
    (3)為了要繼續進場，雖然操縱盤很重，副駕駛仍在機長指示之下一直繼續往下推
    (4)水平安定調整面與升降舵的相反操作，導致超過水平安定調整面容許之調整範
    圍(6)機長和副駕駛對飛行指導儀之模式變更及自動駕駛儀的功能，欠缺瞭解(7)機
    長在進場過程中，判斷不適當，取代操縱時機過晚，無法執行適當的處置(9)機長
    和副駕駛在接替操作後，對當時飛機情況之掌握，以及對不正常狀態之改正操作
    ，均不恰當(10)機長與副駕駛間的組員協調不適切等八項，與駕駛員之操作能力有
    關；甚而其中(1)副駕駛誤觸重飛撥桿(2)在重飛模式未解除情況下接上自動駕駛儀
    而繼續進場(3)為了要繼續進場，雖然操縱盤很重，副駕駛仍在機長指示之下一直
    繼續往下推(4)水平安定調整面與升降舵的相反操作，導致超過水平安定調整面容
    許之調整範圍(7)機長在進場過程中，判斷不適當，取代操縱時機過晚，無法執行
    適當的處置(9)機長和副駕駛在接替操作後，對當時飛機情況之掌握，以及對不正
    常狀態之改正操作，均不恰當等六項，皆屬駕駛員操作之錯誤，此等錯誤直接重
    飛失敗，顯係重大過失，而機長及駕駛員均係上訴人之受僱人，上訴人對其等執
    行職務時之重大過失，應與自己之重大過失負同一責任，揆諸前開說明，上訴人
    之賠償責任自不受航空客貨損害賠償辦法最高賠償額之限制。末按，被上訴人上
    開喪失扶養費之賠償請求及精神上所受損害之賠償請求，均係被上訴人本於日本
    國及我國法規規定所得獨立行使之請求權，核與宓西珠之繼承人即宓西珠之夫及
    子女有無受領上訴人所為之給付無涉，上訴人稱其已給付宓西珠之繼承人三百四
    十二萬元云云，並不影響被上訴人對於上訴人之賠償請求。上訴人前開抗辯，為
    不足採。
七、綜上所述，被上訴人本於侵權行為之法律關係請求上訴人賠償，於二百四十五萬
    六千三百九十五元五角範圍內，為有理由，應予准許；被上訴人逾上開數額之請
    求，為無理由，應予駁回。原審判決命上訴人給付被上訴人二百三十七萬七千一
    百十八元，駁回被上訴人其餘之訴；關於原審判決命上訴人給付部分，核無不當
    ，上訴意旨指摘原判決此部分不當，求予廢棄改判，為無理由，應予駁回。又，
    被上訴人即附帶上訴人請求附帶被上訴人即上訴人再給付七萬九千二百七十七元
    五角部分，為有理由，應予准許；原判決就此部分為附帶上訴人敗訴之判決，尚
    有未洽，附帶上訴人就此部分指摘原判決不當，求予廢棄改判，為有理由，爰由
    本院將原判決此部分予以廢棄改判如主文第二、三項所示。
八、本件事證已臻明確，兩造其餘攻擊防禦方法，對於本院前揭認定不生影響，無庸
    再予審究，併此敘明。
據上論結，本件上訴為無理由，附帶上訴為有理由，爰為判決如主文。
中      華      民      國    八十九    年      五      月      二      日
                                臺灣高等法院民事第十庭
                                    審判長法  官  林  敬  修
                                          法  官  劉  勝  吉
                                          法  官  黃  騰  耀
右正本係照原本作成。
如不服本判決，應於收受送達後二十日內向本院提出上訴書狀，其未表明上訴理由者
，應於提出上訴後二十日內向本院補提理由書狀（均須按他造當事人之人數附繕本）
上訴時應提出委任律師或具有律師資格之人之委任狀；委任有律師資格者，另應附具
律師及格證書及釋明委任人與受任人有民事訴訟法第四百六十六條之一第一項但書或
第二項（詳附註）所定關係之釋明文書影本。
中      華      民      國    八十九    年      五      月      四      日
                                          書記官  楊  麗  雪
附註：
民事訴訟法第四百六十六條之一（第一項、第二項）：
對於第二審判決上訴，上訴人應委任律師為訴訟代理人。但上訴人或其法定代理人具
有律師資格者，不在此限。
上訴人之配偶、三親等內之血親、二親等內之姻親，或上訴人為法人、中央或地方機
關時，其所屬專任人員具有律師資格並經法院認為適當者，亦得為第三審訴訟代理人
。


司法院資訊處製作；財團法人民間司法改革基金會備份。
